【裁判字號】    98,交聲,3225
【裁判日期】    990118
【裁判案由】    聲明異議
【裁判全文】
臺灣高雄地方法院交通事件裁定        98年度交聲字第3225號
原處分機關  交通部公路總局高雄區監理所旗山監理站
代  表  人  甲○○
異  議  人
即受處分人  乙○○
上列異議人即受處分人因違反道路交通管理處罰條例案件，對於
交通部公路總局高雄區監理所旗山監理站民國98年12月9 日所為
之裁決處分（案號：旗監違字第裁85-N00000000號）聲明異議，
本院裁定如下：
    主  文
原處分撤銷。
乙○○汽車駕駛人，駕駛汽車經測試檢定酒精濃度超過規定標準
，處罰鍰新臺幣肆仟伍佰元，並應施以道路交通安全講習。
    理  由
一、原處分意旨略以：異議人即受處分人乙○○於民國97年8月1
    4日22時8 分許，於飲酒後駕駛車牌號碼ZS-1251號自用小貨
    車返家，行經美濃鎮中壇橋河堤邊旁，因夜間駕車未使用燈
    光，經警攔查，測得其呼氣酒精濃度達0.55MG/L，認有酒後
    駕車之違規行為而依法舉發，並由原處分機關於98年12月 9
    日，以旗監違字第裁85-N00000000號裁決書，依道路交通管
    理處罰條例第35條第1 項第1 款規定，裁處新臺幣（下同）
    34,500元罰鍰、吊扣駕駛執照12個月及施以道路交通安全講
    習。
二、異議意旨略以：異議人對違規事實並不否認，惟異議人因同
    一酒駕行為，業經臺灣高雄地方法院檢察署檢察官為緩起訴
    處分確定在案，異議人亦已繳交緩起訴處分金30,000元，而
    監理站復裁罰34,500元，基於一罪不二罰，係不合理等語。
三、按聲明異議應以交通違規行為為標的，非以處罰項目為範圍
    ，以酒後駕車之單一交通違規行為，其處罰效果包括罰鍰、
    吊扣駕駛執照與施以道路交通安全講習等，與該交通違規行
    為是否存在並無從分離。法院審理時應先確定受處分人是否
    確有交通違規行為存在，再決定原處分機關所適用之法律有
    無錯誤，縱異議人異議狀僅言明對原處分之一部分聲明異議
    ，未提及其餘處罰項目，然其餘處罰項目與其交通違規行為
    是否存在既無從分離，法院自應予以審理。準此，縱本件異
    議人之異議狀僅就原處分關於罰鍰部分聲明異議，本院仍應
    就原處分所為其餘處罰項目一併審理，合先敘明。
四、經查：
（一）關於原處分處以罰鍰部分：
   1、按汽車駕駛人，駕駛汽車經測試檢定酒精濃度超過規定標
      準者，處15,000元以上60,000元以下罰鍰，並當場移置保
      管該汽車及吊扣其駕駛執照1 年；因而肇事致人受傷者，
      並吊扣其駕駛執照2 年；致人重傷或死亡者，吊銷其駕駛
      執照，並不得再考領；有第35條第1 項規定之情形者，應
      接受道路交通安全講習，道路交通管理處罰條例第35條第
      1 項第1 款、第24條第1 項第2 款定有明文。次按，一行
      為同時觸犯刑事法律及違反行政法上義務規定者，依刑事
      法律處罰之，但其行為應處以其他種類行政罰或得沒入之
      物而未經法院宣告沒收者，亦得裁處之；前項行為如經不
      起訴處分或為無罪、免訴、不受理、不付審理之裁判確定
      者，得依違反行政法上之義務規定裁處之；違反行政法上
      義務而受罰鍰、沒入或其他種類行政罰之處罰時，適用本
      法，但其他法律有特別規定者，從其規定，行政罰法第26
      條、第1 條分別定有明文。而上開道路交通管理處罰條例
      第35條第1 項第1 款規定，係對行為人違反行政法上義務
      規定之裁處，且該條例關於一行為同時觸犯刑事法律及違
      反行政法上義務規定者，並無特別規定，故若汽車駕駛人
      酒後駕車之行為，經測試檢定酒精濃度超過規定標準，而
      同時涉有刑法第185 條之3 公共危險罪嫌時，道路交通管
      理處罰機關除有行政罰法第26條第1 項但書得處以其他種
      類行政罰者之情形，方得裁處其他種類行政罰外，關於罰
      鍰部分，即應依上開行政罰法第26條及道路交通管理處罰
      條例第10條規定移送該管地方法院檢察署處理，不得逕依
      道路交通管理處罰條例第35條第1 項第1 款規定，裁處行
      為人罰鍰之行政罰。
   2、又被告所犯為死刑、無期徒刑或最輕本刑3 年以上有期徒
      刑以外之罪，檢察官參酌刑法第57條所列事項及公共利益
      之維護，認以緩起訴為適當者，得定1 年以上3 年以下之
      緩起訴期間為緩起訴處分，刑事訴訟法第253 條之1 定有
      明文。依其要件，係就被告之犯嫌事實暫緩起訴，並得課
      予一定負擔，其經檢察官命為金錢給付部分，並得為民事
      強制執行名義，受處分人因上開緩起訴處分而經剝奪之財
      產權，主觀上就此金錢給付義務亦具有強制性、懲罰性，
      經由緩起訴處分條件之履行使其免於遭檢察官發動起訴程
      序，仍具有替代刑罰之效果，廣義而言，自屬實質刑事法
      律處罰，有行政罰法第26條第1 項「一事不二罰」規定之
      適用。又被告依檢察官緩起訴處分命令向國庫繳納一定款
      項，係履行檢察官為緩起訴處分之命令，性質上屬於處分
      金，與罰金無異。則修正後道路交通管理處罰條例第35條
      第8 項所規定之罰金，解釋上自應包括依檢察官處分命令
      ，而向國庫繳款者在內，受處分人既依檢察官之緩起訴處
      分命令向國庫繳款，係在履行檢察官之緩起訴處分命令，
      與受刑事處罰無異，自不應再受行政裁罰。
   3、本件異議人乙○○飲用酒類後，駕駛上開自小貨車，於前
      揭時、地為警攔查，未據異議人否認，並有高雄縣政府警
      察局高警交字第N00000000 號舉發違反道路交通管理事件
      通知單影本、酒精濃度測試單影本、交通部公路總局高雄
      區監理所旗山監理站旗監違字第裁85-N00000000號裁決書
      及送達證書各1 紙在卷可稽，此部分事實，洵堪認定。又
      異議人因酒後駕車之同一事實，經高雄地檢署檢察官偵查
      後，以97年度偵字第24243 號為緩起訴處分，緩起訴期間
      為1 年，向國庫支付3 萬元。該緩起訴期間已經過1 年而
      生實質之確定力，受處分人業已履行緩起訴處分所附帶之
      條件等情，有前開緩起訴處分書、臺灣高等法院被告前案
      紀錄表等附卷可參，此部分事實，亦堪以認定。依前揭說
      明，異議人所受之緩起訴處分固非刑法所定刑罰之種類，
      然已對異議人名譽、心理產生相當制約並影響被告之財產
      等權益，亦應可實質該當行政罰法第26條第1 項之「依刑
      事法律」之處罰。據此，異議人既已依上開緩起訴處分繳
      納30,000元處分金，原處分機關對異議人上開酒後駕車之
      違規行為為裁罰時，除其行為應處以其他種類行政罰，仍
      得予以裁處外，自不得就該同一違規事實再處以「罰鍰」
      ，原處分再予裁處異議人罰鍰34,500元，與法自屬有違。
      惟依道路交通管理處罰條例第35條第8 項規定：「前項汽
      車駕駛人，經裁判確定處以罰金低於本條例第92條第3 項
      所訂最低罰鍰基準規定者，應依本條例裁決繳納不足最低
      罰鍰之部分」此為行政罰法第26條第1 項之特別規定。按
      緩起訴處分固屬廣義之司法處分，為避免經法院裁判確定
      者，仍得裁決繳納，而經緩起訴確定者，反不得裁決繳納
      差額之不公平情事，故所謂經裁判確定者，自應包括緩起
      訴處分確定。準此，本件異議人既依緩起訴處分命令向國
      庫支付30,000元，而原處分機關就異議人酒後違規駕車，
      依違反道路交通管理事件統一裁罰基準表規定，裁處罰鍰
      34,500元，異議人依上開說明及規定，應僅須就罰鍰部分
      補繳差額部分即4,500 元，始為適法。
（二）關於原處分處以吊扣駕照部分：
   1、按汽車駕駛人，因違反本條例及道路交通安全規則之規定
      ，受吊銷駕駛執照處分時，吊銷其持有各級車類之駕駛執
      照，道路交通管理處罰條例第68條定有明文。此規定係於
      94年12月14日修正公布，並於95年3 月1 日施行，而修正
      前之道路交通管理處罰條例第68條則係規定「汽車駕駛人
      ，因違反本條例及道路交通安全規則之規定，受吊扣或吊
      銷駕駛執照處分時，吊扣或吊銷其持有各級車類之駕駛執
      照」，觀其修法意旨，係以「原條文將違規駕駛人所持有
      之各級車類駕駛執照一併吊扣或吊銷，失之過酷，影響人
      民工作及生活甚鉅」為由，而刪除吊扣駕駛人駕駛執照時
      ，應吊扣駕駛人持有各級車類駕駛執照之規定，是依現行
      道路交通管理處罰條例，已無得吊扣駕駛人所持有他級駕
      駛執照之依據存在，從而，於為吊扣駕駛人駕駛執照之處
      分時，自僅得吊扣駕駛人違規時所駕駛該級車類之駕駛執
      照，以限制其繼續駕駛該級車類行駛道路之權利，若駕駛
      人並無該級車類之駕駛執照，即無從執行吊扣駕駛執照之
      處分，而僅係應否依道路交通管理處罰條例第22條第1 項
      規定處罰駕駛人之問題。
   2、查受處分人於本件違規行為後，其所持用之自用小客車駕
      駛執照業於97年8 月18日吊扣在案，是原處分機關於98年
      12月9 日為本件裁決處分時，受處分人已無自用小客車駕
      照可供吊扣，此有本院辦理刑事電話查詢登記表及證號查
      詢汽車駕駛人資料各1 份附卷足憑，上開事實亦為原處分
      機關依職權可知之事項，原處分機關不查，仍裁處吊扣受
      處分人駕駛執照12個月，難謂係適法之處分。
五、綜上所述，原處分關於罰鍰34,500元部分及吊扣駕駛執照12
    個月部分，均有未洽，異議人聲明異議為有理由。又前開裁
    處異議人施以道路交通安全講習部分，係屬達成遏止酒後駕
    車不法行為以維護道路交通安全之行政目的而有別於罰鍰以
    外之其他種類行政罰，依行政罰法第26第1 項但書之規定，
    原處分機關仍得併予處罰，雖異議人就參加道路交通安全講
    習部分，未言明提起異議，然依前揭法條意旨之說明，此部
    分與其交通違規行為是否存在既無從分離，爰依道路交通案
    件處理辦法第20條前段之規定，由本院將原處分撤銷，並依
    前揭道路交通管理處罰條例第35條第1項第1款及第24條第 1
    項第2款等規定，就異議人之違規行為，自為裁定如主文第2
    項所示，以資適法。
六、據上論斷，依道路交通案件處理辦法第20條前段，裁定如主
    文。
中    華    民    國    99    年    1     月    18    日
                  交通法庭  法  官  楊珮瑛
以上正本證明與原本無異。
如不服本裁定，應於收受送達後5 日內向本院提出抗告狀。
中    華    民    國    99    年    1     月    19    日
                            書記官  郭南宏


司法院資訊處製作；財團法人民間司法改革基金會備份。
